【裁判字號】    95,重訴,36
【裁判日期】    951031
【裁判案由】    返還土地等
【裁判全文】
臺灣彰化地方法院民事判決  95年度重訴字第36號
原        告  戊○○
訴 訟代理 人  武燕琳律師
原        告  壬○
              辛○○
              賴永丞原名賴明.
              癸○○
兼前列四人共
同訴訟代理人  己○○
被        告  彰化縣政府
法 定代理 人  甲○○
被        告  彰化縣立大村國民中學
                      號
法 定代理 人  乙○○
前列二人共同
訴 訟代理 人  王傳賢律師
被        告  彰化縣大村鄉公所
法 定代理 人  庚○○
訴 訟代理 人  丙○○
              丁○○
上列當事人間請求返還土地等事件，經本院於民國95年10月13日
言詞辯論終結，茲判決如下：
    主      文
原告之訴及假執行之聲請均駁回。
訴訟費用由原告依附表所示比例負擔。
    事實及理由
一、原告主張：
  (一)坐落彰化縣大村鄉村○段208地號土地（即重測前蓮花池段
    蓮花池小段59-3地號土地，以下簡稱系爭土地）原為原告之
    被繼承人賴三才與訴外人祭祀公業賴景春共有，賴三才原應
    有部分為1,948分之1,800。被告彰化縣大村鄉公所（以下簡
    稱被告公所）於民國53年10月間擬以新台幣（下同）46,800
    元向賴三才購買其應有部分，當時被告公所雖備妥買賣契約
    書、土地登記委託書、土地權利變更登記聲請書、公有土地
    囑託登記聲請書等文件，並於其中買賣契約書記載：「民國
    53年10月31日將全部價款付清並由出賣人另立收據」等語，
    及約定賴三才應交付土地所有權狀、印鑑證明書等文件，惟
    因被告公所始終未交付買賣價金，所以出賣人未曾簽立收據
    ，亦未交付土地所有權狀、印鑑證明書等文件。豈料被告公
    所竟占用系爭土地，並交由被告彰化縣政府（以下簡稱被告
    縣政府）設立彰化縣立大村國民中學（以下簡稱被告學校）
    ，經被告學校使用迄今。
  (二)據原告自地政機關申請影印之買賣契約書影本，其上並未蓋
    用被告公所之官防，又其上固有賴三才之印文，但與賴三才
    遺留之印鑑章格式不同，是前開買賣契約等文件尚不能證明
    雙方意思表示一致，故買賣契約尚未成立。
  (三)退步言之，縱認雙方意思表示一致，買賣契約已成立，惟因
    被告公所仍未交付價金，且已逾15年請求權時效，爰本於繼
    承人之地位，以本件起訴狀繕本之送達，作為解除買賣契約
    之意思表示。
  (四)被告縣政府及其所轄被告學校、被告公所均無正當權源，而
    占用系爭土地，原告及渠等繼承人賴三才為此問題曾向被告
    公所陳情多次，但未有結果。
  (五)被告無權占用系爭土地，從未付給付任何對價，致原告受有
    相當於租金之損害，原告自得依民法第179條、第184條第1
    項等規定，請求被告應於返還系爭土地前，按月給付原告相
    當於租金之損害額，其計算方法分述如下：
  1.系爭土地坐落台1線省道旁，位居人車往來要衝，是其租金
    應以地價年息百分之5計算，因系爭土地無申報地價，故以
    公告地價10,700元及原告之應有部分共1948分之1800計算，
    系爭土地相當於年租金之損害額為920,733元〈計算式：（
    1,862.5×10,700×0.05）×1,800/1,948≒920,733，小數
    點以下四捨五入〉，即相當於月租金之損害額為76,728元（
    計算式：920,733÷12≒76,728，小數點以下四捨五入）。
  2.其中原告己○○、壬○之應有部分各為11,688分之1,800，
    各可分得11,816元；原告戊○○應有部分為11,688分之5,40
    0，可分得35,448元；原告賴永丞、癸○○、辛○○之應有
    部分各為35,064分之1,800，各可分得3,939元。
  3.關於原告戊○○之應有部分係以11,688分之5,400計算，因
    原共有人賴春木已於95年1月間死亡，其生前業將其應有部
    分11,688分之1,800贈與原告戊○○，並立有公證遺囑在案
    。是再加上原告戊○○之應有部分11,688分之3,600後，原
    告戊○○之應有部分合計為11,688分之5,400。
  (六)毗鄰系爭土地之207號土地亦為被告學校使用中，該筆土地
    登記所有權人為被告公所、登記原因為買賣、管理者為被告
    學校。是系爭土地之占用人究竟為被告公所、被告學校或其
    主管機關即被告縣政府，原告無法究明，故以上列三人為共
    同被告。
  (七)爰依侵權行為損害賠償、不當得利及所有權人之物上請求權
    等法律關係，請求(1)被告應將系爭土地上如附圖所示編號Ａ
    面積7.88平方公尺之車棚、編號Ｃ面積1.68平方公尺之圍牆
    ，及⊕符號所示樹木拆除，並將如附圖所示編號Ｄ以外共1,
    853.57平方公尺土地返還原告及全體共有人；(2)被告應自起
    訴狀繕本送達被告之翌日起至返還系爭土地之日止，按月給
    付原告戊○○35,494元、原告己○○11,816元、原告壬○11
    ,816 元、原告賴永丞3,939元、原告癸○○3,939元、原告
    辛○○3,939元；(3)第一、二項所命給付，如其中一被告已
    為履行，其他被告於給付之範圍內同免責任；並陳明願供擔
    保，請准宣告假執行等語。
三、被告辯稱：
  (一)被告縣政府、被告學校部分：
  1.系爭土地於53年10月31日已由被告公所與原地主賴三才訂立
    買賣契約在案，且從該買賣契約書不動產交付日期欄記載：
    「民國伍參年拾月參壹日將現在佔有情形移轉交付」等語，
    可知賴三才早於53年間因買賣關係，而將系爭土地移轉被告
    公所占有，並由被告公所做為被告學校之校地，建校使用迄
    今，則被告占有系爭土地，並非無權占有。
  2.本件買賣契約書中已詳細記載買賣土地之地號及價金，並經
    雙方完成用印，買賣契約應已成立。至於原告主張被告公所
    未付清價金乙節，洵屬不實，且有無付清價金並不影響買賣
    契約之成立及效力。
  3.被告公所已付清價金之事實，亦經賴三才用印確認。又因賴
    三才與被告公所訂立系爭土地之買賣契約，所以才將系爭土
    地所有權狀正本交予被告公所收執，其背面並附有台灣省實
    施耕者有其田放領耕地繳清地價證明單。原告雖否認賴三才
    曾交付土地所有權狀正本，然經地政機關函覆結果，亦證實
    原告於辦理系爭土地繼承登記時，未繳回土地所有權狀正本
    ，而係以切結權狀正本滅失之方式辦理登記。是被告縣政府
    及被告學校占有系爭土地，係源於被告公所與賴三才間所訂
    立之買賣契約，並於被告公所取得系爭土地之占有後才使用
    ，益徵原告主張無權占有，洵無根據。
  4.賴三才另於53年間將其所有相鄰系爭土地即同上段199地號
    土地（即重測前蓮花池段蓮花池小段57-1地號）賣予被告公
    所，亦供作被告學校使用，且199地號土地已完成所有權移
    轉登記。由此可見，系爭土地於53年間確有前開買賣情形，
    被告公所不可能偽造系爭土地之買賣契約。
  5.依被告公所財政課59年11月21日簽呈記載：「查本所于民國
    53年10月間向村上村賴三才等購買供為大村國中用地蓮花池
    段第59-3地號（即系爭土地）等數筆，曾經前主辦賴炳雄委
    託員林江瓊瑤代書辦理移轉登記俊事，其中59-3地號本所購
    買1,800/1,948持分（放領地），餘148/1,948為賴景春公業
    之出租地，致受土地法之限制，無法辦理移轉。」等語可知
    ，該公文書中亦記載被告公所有向賴三才購買系爭土地之應
    有部分1,948分之1,800等情，是依法應推定確有前開買賣事
    實，被告顯非無權占有。至於該公文中所稱因受土地法限制
    無法辦理移轉等語，可能由於當時法令，對於祭祀公業財產
    處分，要求須檢附派下全員同意書及派下全員證明書，而該
    公業當時可能無法取得所需資料，因而影響系爭土地所有權
    移轉登記。
  6.原告己○○亦承認買賣契約書之真實性，至於原地主賴三才
    未簽立收據，以及付款與否應與買賣契約成立無關，自不得
    憑此認定被告無權占有。
  7.系爭土地買賣契約若未成立，原告及其被繼承人賴三才對於
    被告學校占用系爭土地期間，不可能歷經數10年來未曾異議
    ，且系爭土地歷年以來均享免地價稅之優惠，原告豈能諉不
    知情。是以原告明知系爭土地供被告學校使用，向無爭執，
    又原告並非當初買賣之當事人，對於相關買賣細節並不了解
    ，卻在相關當事人或經辦人員死後及大多數檔案資料未能完
    整保存等情況下，始提出本件訴訟，在此情形，宜由法院調
    整舉證責任之分配。
  8.縱認被告未能證明已給付價金，惟因原告未經催告程序，即
    以起訴狀繕本之送達，作為解除契約之意思表示，其解除契
    約並不合法。況且，原告價金給付請求權已罹於15年消滅時
    效，被告公所更已具狀表示拒絕給付。從而，被告公所依法
    既得拒絕給付價金，原告不得再以未付價金為由，而解除買
    賣契約，是系爭買賣契約既未經合法解除，即不因價金是否
    給付而影響其效力。
  9.原告戊○○雖主張賴春木曾立公證遺囑，而將系爭土地中賴
    春木之應有部分11,688分之1,800，贈與予原告戊○○等語
    。惟依該遺囑內容，賴春木原稱百年後將系爭土地遺贈與原
    告戊○○。是該項遺贈應屬死因贈與，僅有債權效力而已，
    在全體繼承人未履行遺贈義務以前，不生所有權移轉效力。
    況且，上開遺贈行為將賴春木遺產全部贈與原告戊○○，已
    侵害其他繼承人之特留分，應予扣減。據此，原告戊○○主
    張其應有部分為11,688分之5,400，不僅與其兄姊之應有部
    分11,688分之1,800不同，更與土地登記謄本記載關於原告
    戊○○之應有部分不符。
  10.兩造對於賴三才曾於53年間曾將前開199地號土地出賣予被
    告公所，亦供作被告學校使用乙節，並無爭執。又地政機關
    函覆：因已逾保存年限而銷毀前開199地號土地相關移轉登
    記資料等語。且因移轉登記資料中必包含賴三才之印鑑證明
    ，但戶政機關亦函覆未發現賴三才之印鑑證明。由此可證被
    告公所與賴三才於53年間就系爭土地及前開199地號土地之
    相關買賣資料，確因歷時久遠而未能完整留存，自不得單憑
    未發現完整留存資料，據以否定確有買賣及付款之事實。此
    外，系爭土地確為被告學校辦學所必要，而且被告財政困窘
    ，實無力再負擔購地費用。
  11.綜上所述，系爭土地確有前述買賣及付款等事實，被告並非
    無權占有，亦無侵權行為及不當得利等情事，故聲明請求判
    決如主文第一項所示，並陳明如受不利判決，願供擔保請准
    免為假執行等語。
  (三)被告公所部分：
  1.依被告公所現存系爭土地相關資料顯示，被告公所曾於53年
    間購買系爭土地，供作被告學校建校使用。
  2.雖經詳查系爭土地未移轉所有權之原委，但因歷時久遠，且
    當時經辦人員與原地主賴三才均已死亡，加上所遺存資料不
    足，故尚難究明其原委。
  3.據現存資料顯示，系爭土地買賣契約已成立，獨漏出賣人簽
    立之收據及印鑑證明書而已，實難揣測當時遇何阻礙。但依
    被告公所59年11月21日簽呈中，提及53年間向賴三才所購買
    數筆土地，其中系爭土地應有部分1,948分之1,800為放領地
    ，其餘應有部分1,948分之148為賴景春公業之出租地，因受
    土地法規之限制，而無法辦理所有權移轉登記，係較可能之
    因素，並非原告主張有何無權占有情形。
  4.依會計法令，賴三才請款收據理應存入憑證中，惟因年代久
    遠，憑證存放已逾年限，可能依規定已銷毀，故無法尋獲。
    又系爭土地供被告學校建校完工使用，原出賣人賴三才未曾
    提出異議。況且，被告公所仍保有賴三才當時所提系爭土地
    所有權狀正本，可知當時買賣手續極為完整。然而原告未能
    體恤原出賣人賣地設校之初衷，卻指摘被告無權占有，而提
    起本件訴訟，實屬不當。
  5.被告學校固坐落在被告公所境內，但其行政管理權歸被告縣
    政府，是原告亦主張被告公所無權占有，實難理解。
  6.被告公所早已付清系爭土地之買賣價金，且經原地主賴三才
    用印確認，被告公所自無義務再次付款。
  7.退步言之，倘若法院認為價金尚未給付，但因系爭土地買賣
    契約訂立迄今超過40餘年，出賣人之價金給付請求權已逾15
    年請求權時效，被告公所依法得拒絕給付，則原告猶以未付
    價金為由，主張解約，於法亦有未合。
  8.其餘並引用被告縣政府及被告學校之答辯。
  9.從而，原告請求為無理由，故請求判決如主文第一項所示等
    語。
四、兩造不爭執事項：
  (一)系爭土地於重測前之地號為蓮花池段蓮花池小段59-3地號，
    面積為1,862.5平方公尺，原共有人賴三才之應有部分為1,
    948分之1,800，嗣經原告及賴春木因繼承而取得。原告戊○○、壬○、己○○、辛○○、賴永丞、癸○○，及賴春木之
    應有部分，依土地登記謄本之記載，依序為11,688分之3,60
    0、11,688分之1,800、11,688分之1,800、35,064分之1,800
    、35,064分之1,800、35,064分之1,800、11,688分之1,800
    。
  (二)系爭土地大部分於55年間經被告縣政府核發建築執照，供作
    被告學校興建運動場使用迄今。
  (三)毗鄰系爭土地之199地號土地（即重測前蓮花池段蓮花池小
    段57-1地號土地）原本亦為賴三才所有，經賴三才於53年間
    出賣予被告公所，供作被告學校建校使用迄今。
五、原告主張系爭土地為原告所有，目前供被告學校使用等情，
    業據原告提出土地登記謄本、地籍圖謄本等件為證，且為被
    告所不爭執，復經本院會同彰化縣員林地政事務所派員履測
    屬實，分別製作勘驗筆錄、土地複丈成果圖附卷可參，自堪
    信原告此部分之主張為真實。是以本件最主要爭點之所在，
    乃在於被告是否無權占有系爭土地乙節？
六、原告主張渠等繼承人賴三才與被告公所間就系爭土地訂立之
    買賣契約不成立，以及被告公所仍未給付買賣價金等語，無
    非以原告提出之系爭土地買賣契約書影本上，似未蓋用被告
    公所關防，其上賴三才之印文與賴三才遺留之印章不符，暨
    被告無法提出收受價金之收據及賴三才之印鑑證明，為其主
    要論據，然此情均為被告所否認，並以前詞置辯。經查：原
    告所提系爭土地之買賣契約書影本，係從被告公所申請影印
    而來，此為原告所自承，又系爭土地之買賣契約書目前由被
    告公所保管2份，其中一份為正本，另一份則為副本，其上
    均有蓋用賴三才印文及被告公所關防，至於關於蓋用關防及
    印文之處，2份契約書容有些許不一致之情形，但用印處非
    常清析，極易辨識，此情亦有被告公所提出之買賣契約書彩
    色影印本附卷可按。又查：依系爭土地買賣契約書上之記載
    可知，雙方買賣之標的乃系爭土地應有部分1,948分之1,800
    ，買賣價金則為46,800元，及被告公所已於53年10月31日將
    全部價金付清，並於同日將系爭土地交付。按「當事人就標
    的物及其價金互相同意時，買賣契約即為成立。」，民法第
    345條第2項定有明文。次按解釋意思表示，固須探求當事人
    之真意，不得拘泥於所用之辭句，但所用之辭句業已表示
    當事人真意，無須別事探求者，即不得反捨所用之辭句而更
    為曲解，此理甚明。本件買賣契約既經賣方賴三才及買方即
    被告公所將買賣標的即系爭土地之應有部分及價金詳載於買
    賣契約書上，復經雙方用印表示同意旨趣，再經賣方賴三才
    在記載53年10月31日將全部價款付清等文字下方用印確認，
    揆諸前開法律規定及說明，系爭土地買賣契約即為成立，亦
    足以證明被告公所已付清價金無訛，顯然毋須再探求被告公
    所是否能夠另行提出收據或賴三才之印鑑證明。據此，堪認
    原告主張本件買賣契約不成立，及被告公所未付清價金等語
    ，核與前開事證不符，不足採信。
七、原告又主張渠等被繼承人賴三才曾向被告公所陳情多次未果
    ，用以推認系爭土地無買賣之事實，然此情亦經被告否認。
    經查：原告所提被告縣政府函影本、被告公所函影本及內政
    部書函影本等文件，其上記載之陳情人乃賴春木及原告戊○○、壬○等人，並非賴三才，且原告並未提出賴三才曾經提
    出異議之具體證據，是原告主張賴三才曾向被告公所陳情多
    次未果乙節，尚難採認。又查：賴三才已於68年6月18日死
    亡，生前居住在彰化縣大村鄉村○村○○○路75號，而被告
    學校係坐落同村中山路二段240號，此有相關戶籍資料附卷
    可稽。由此可知，賴三才生前住在被告學校附近，就系爭土
    地供被告學校使用，自不得諉不知情；且系爭土地坐落台1
    線省道旁，交通往來極為便利，依照賴三才原應有部分核算
    ，面積高達520 餘坪，面積不可謂不大，無論供農耕使用，
    或供工商業利用，顯然可獲取相當可觀之利益，若謂系爭土
    地無前開買賣及付款等事實者，何以賴三才棄自己土地相當
    收益於不顧，卻甘心隱忍被告學校使用，復歷經10數年以來
    均未曾異議？凡此，適足以推認原告主張系爭土地並無前開
    買賣及付款等事實，顯然悖於常情，核屬渠等主觀臆測之詞
    而已，不足採信。況查：系爭土地原經政府依據實施耕者有
    其田條例放領予賴三才，且經主管機關於42年9 月12日所核
    發系爭土地之所有權狀正本，目前仍存放在被告公所，該所
    有權狀正本背面並粘貼臺灣省實施耕者有其田放領耕地繳清
    地價證明單，此情亦有被告公所提出該所有權狀正本暨繳清
    地價證明單可按。由此可知，系爭土地若無買賣及付款等事
    實者，被告公所依通常情形，且在無任何法源之依據下，實
    不可能仍保管該所有權狀正本暨繳清地價證明單。另查：原
    告就系爭土地辦理繼承登記時，並未繳回土地所有權狀正本
    ，而係以切結書切結遺失之方式辦理，此情業經本院向彰化
    縣員林地政事務所函查屬實，並有該所95年9 月21日員地一
    字第0950006467號函及隨函檢送書狀滅失切結書影本附卷可
    參。據此，益證被告辯稱賴三才係因買賣關係，而將系爭土
    地所有權狀正本交予被告公所，核與事實較為相符，堪予採
    信。
八、綜上所述，系爭土地既有買賣之事實，且已付清全部價金，
    則被告基於買賣關係，自得繼續占有使用系爭土地，並非無
    權占有，亦非侵權行為，更無不當得利等情事。據此，堪認
    被告辯稱渠等並非無權占有，毋庸負侵權行為損害賠償及返
    還不當得利等責任，即非無據。
九、從而，原告本於不當得利、侵權行為損害賠償及所有權人之
    物上請求權等法律關係，請求(1)被告應將系爭土地上如附圖
    所示編號Ａ面積7.88平方公尺之車棚、編號Ｃ面積1.68平方
    公尺之圍牆，及⊕符號所示樹木拆除，並將如附圖所示編號
    Ｄ以外共1,853.57平方公尺土地返還原告及全體共有人；(2)
    被告應自起訴狀繕本送達被告之翌日起至返還系爭土地之日
    止，按月給付原告戊○○35,494元、原告己○○11,816元、
    原告壬○11,816元、原告賴永丞3,939元、原告癸○○3,939
    元、原告辛○○3,939元；(3)第一、二項所命給付，如其中
    一被告已為履行，其他被告於給付之範圍內同免責任，均為
    無理由，應予駁回。
十、原告之訴既經駁回，則渠等假執行之聲請，已失所依據，應
    併予駁回。
十一、本件判決之基礎已臻明確，兩造其餘攻擊防禦方法及舉證，
    於判決之結果並無影響，自毋庸一一論列，附此敘明。
十二、訴訟費用負擔之依據：民事訴訟法第78條、第85條第1項但
    書。
中    華    民    國    95    年    10    月    31    日
                  民事第一庭    法      官  陳正禧
上正本證明與原本無異。
如對判決上訴，應於判決送達後20日內向本院提出上訴狀。
                                法院書記官  王宣雄
中    華    民    國    95    年    11    月    3     日
┌───────────────────────────────────────────────┐
│臺灣彰化地方法院95年度重訴字第36號返還土地等事件附表                                          │
├──┬────┬─────────────┬───────┬─────────────────┤
│編號│共有人  │彰化縣大村鄉村○段208地號 │訴訟費用分擔之│備註                              │
│    │        │土地之應有部分            │比例          │                                  │
├──┼────┼─────────────┼───────┼─────────────────┤
│ １ │戊○○  │11,688分之3,600           │16分之9       │戊○○請求部分包含賴春木之應有部分│
│    │        │                          │              │11,688分之1,800                   │
├──┼────┼─────────────┼───────┼─────────────────┤
│ ２ │壬○    │11,688分之1,800           │16分之2       │                                  │
├──┼────┼─────────────┼───────┼─────────────────┤
│ ３ │己○○  │11,688分之1,800           │16分之2       │                                  │
├──┼────┼─────────────┼───────┼─────────────────┤
│ ４ │辛○○  │35,064分之1,800           │16分之1       │                                  │
├──┼────┼─────────────┼───────┼─────────────────┤
│ ５ │賴永丞  │35,064分之1,800           │16分之1       │                                  │
├──┼────┼─────────────┼───────┼─────────────────┤
│ ６ │癸○○  │35,064分之1,800           │16分之1       │                                  │
└──┴────┴─────────────┴───────┴─────────────────┘
附圖：


司法院資訊處製作；財團法人民間司法改革基金會備份。
